臺灣板橋地方法院刑事判決　　　　　　　95年度易字第2436號
公　訴　人　臺灣板橋地方法院檢察署檢察官
被　　　告　丙○○
上列被告因詐欺案件，經檢察官提起公訴（95年度偵續字第110
號），本院判決如下：
    主  文
丙○○犯詐欺取財罪，處有期徒刑壹年捌月。
    事  實
一、丙○○基於意圖為自己不法所有之犯意，於民國九十年五月
    二十五日，在臺北縣鶯歌鎮○○○街七號一樓，向乙○○、
    丁○○誆稱自己熟悉監所日用品投標業務，且與監所人員關
    係良好，若出資投資德恩奈牙刷與歐護防蚊液，可從事專向
    全省各監、所投標業務，獲利可觀等語，致乙○○、丁○○
    二人陷於錯誤，與丙○○訂立共同投資契約，並由乙○○分
    別於九十年五月二十五日與同年五月三十一日，各匯款新臺
    幣八十萬元與八十六萬七千元，合計一百六十萬七千元予丁○○所經營之銘茂實業有限公司（下稱銘茂公司），丁○○
    於收受前開一百六十萬七千元後，並累加自行出資之前開八
    十三萬三千元，合計交付二百五十萬元予丙○○，詎丙○○
    於收受前開款項後，並未依約從事監、所牙刷、防蚊液之投
    標，亦未依約支付盈餘，並拒絕償還上開本金，迭經乙○○
    、丁○○催討，丙○○始分別開本票予乙○○、丁○○搪塞
    ，惟前開本票到期未獲兌現，乙○○、丁○○始悉受騙。
二、案經乙○○、丁○○訴由臺灣板橋地方法院檢察署檢察官偵
    查起訴。
    理  由
一、訊據被告丙○○固不否認曾於上開時、地，以告稱自己熟悉
    監所日用品投標業務，且與監所人員關係良好，若出資投資
    德恩奈牙刷與歐護防蚊液，可從事專向全省各監、所投標業
    務，獲利可觀為由，邀約乙○○、丁○○投資，並收得二百
    五十萬元資金之事實，惟矢口否認有何詐欺犯行，辯稱：伊
    拿到上開款項後，將上開款項分四次交給大陸地區人民（下
    稱大陸人）洪志強，共十二萬美金，在大陸給三次，共八萬
    美金，當時有其他大陸人在場，在臺北給一次，金額是四萬
    元美金，當時伊是在圓山飯店將四萬元美金交給洪志強，當
    時沒有其他人在場，伊用所支付的十二萬美金，十二萬美金
    是支付從大陸進口高露潔牙刷（每支一點九元美金）、德恩
    奈牙刷（每支一點九元美金）的貨款，五千多支高露潔牙刷
    及二千多支德恩奈牙刷是在九十年大約八、九月的時候到的
    ，伊不知道是如進關的，洪志強就打電話叫伊去大園交流道
    附近的停車場交貨給伊，當時不是洪志強本人，是他派人過
    來，用廂型車載貨給伊，他並且給伊一張單據或進貨單，是
    進貨的發票，因為整個流程是洪志強先出貨給臺灣的某公司
    ，伊不知道是什麼公司，因為單據伊已經遺失了，再從該不
    知名公司出貨給伊，所以會有臺灣的發票，伊就從廂型車上
    將這批牙刷裝進伊的轎車裡，剛好把整個車廂塞滿，牙刷、
    防蚊液從未在監所得標過，伊只是負責牽線，應該由乙○○
    、丁○○去投標，伊從未就牙刷、防蚊液去監所投標過，這
    批牙刷後來有賣掉，是伊賣給「小仲」，拿了七萬多元，因
    為伊賣他一支十二元台幣，後來洪志強就倒了，後來伊也有
    跟丁○○、乙○○講，並說這筆帳就掛在伊身上，伊會負責
    ，但伊和乙○○、丁○○還有其他債務未清，乙○○、丁○○就找流氓去找伊要錢，後來是伊在石碇鄉選鄉民代表時，
    乙○○去掛很多招牌稱伊在大陸騙錢玩女人，伊才開本票表
    示願意還款云云。惟查：
  (1)被告上揭犯行，有證人乙○○、丁○○於警詢、偵查中之陳
    述及本院審理時之證詞為證，且有被告收得二百五十萬元款
    項之收據一紙、丁○○開立共二百五十萬元之支票二紙、被
    告與乙○○、丁○○合作經營牙刷、防蚊液業務之合約書一
    紙、匯款單二紙可資佐證（雙方當事人均不爭執證據能力）
    。
  (2)被告自承並未投標監所牙刷、防蚊液招標事項，復稱乙○○
    、丁○○投資款項，業已因支付大陸人洪志強美金十二萬元
    購買牙刷，嗣後因洪志強倒閉而耗費殆盡，又稱將進貨而來
    之共七千多支牙刷私自販售予不知年籍姓名之「小仲」，得
    款七萬元云云。然被告所辯上揭以私下交付鉅額現金之方式
    ，向大陸人進貨、在臺灣領得部分牙刷、擅自轉賣等過程，
    不惟不符交易常態、經驗法則，亦無任何信用狀、發票、金
    錢流向憑證等佐證，難信為真，且與被告自承與乙○○、丁○○約定投資之經營方式亦顯有不同，亦無從認為被告係依
    約而為上開行為，或經乙○○、丁○○之同意而為之。而被
    告辯稱受大陸人洪志強拖累等情節，不惟無任何佐證以實其
    說，且被告自承係受迫於乙○○、丁○○催討債務之手段干
    擾其競選活動，無奈下而簽立支票表示還款意願，爰不論被
    告開立之支票終未兌現，乙○○、丁○○仍蒙受損失，更無
    從據此認為被告本有承擔還款責任之負責心態，而反推被告
    本無詐欺意圖。是其所辯情節，難以建立合理懷疑而推翻前
    揭積極證據。
  (3)綜據前述，被告於招徠乙○○、丁○○投資，並收受二百五
    十萬元款項後，花用流向不明，且顯非依約進行投標事宜，
    其有不法所有意圖及詐欺犯行，應可認定，本案事證明確，
    被告犯行已堪認定，自應依法論科。
二、被告行為後，刑法業於九十四年二月二日經總統以華總一義
    字第０九四０００一四九０一號令修正公布，並於九十五年
    七月一日施行，刑法施行法第一條之一亦於九十五年六月十
    四日經總統以華總一義字第０九五０００八五一八一號令公
    布施行，參酌最高法院九十五年五月二十三日刑事庭第八次
    會議決議，新刑法第二條第一項之規定，係規範行為後法律
    變更所生新舊法律比較適用之準據法，於新刑法施行後，應
    適用新刑法第二條第一項之規定，為「從舊從輕」之比較。
    另於比較時應就罪刑有關之共犯、未遂犯、想像競合犯、牽
    連犯、連續犯、結合犯，以及累犯加重、自首減輕暨其他法
    定加減原因（如身分加減）與加減比例等一切情形，本於統
    一性及整體性原則，綜其全部罪刑之結果而為比較。而被告
    行為後，刑法施行法第一條之一規定：「中華民國九十四年
    一月七日刑法修正施行後，刑法分則編所定罰金之貨幣單位
    為新臺幣。九十四年一月七日刑法修正時，刑法分則編未修
    正之條文定有罰金者，自九十四年一月七日刑法修正施行後
    ，就其所定數額提高為三十倍。但七十二年六月二十六日至
    九十四年一月七日新增或修正之條文，就其所定數額提高為
    三倍。」另刑法第三十三條第五款亦由「罰金：一元以上。
    」修正為：「罰金：新臺幣一千元以上，以百元計算之。」
    是刑法第三百三十九條有關罰金刑處罰之規定已有修正，經
    比較新舊法結果，以被告行為時之舊法較為有利於被告，合
    先敘明。核被告所為，係犯刑法第三百三十九條第一項之詐
    欺取財罪。被告以一行為詐騙乙○○、丁○○二人，為同種
    想像競合犯，應依修正前刑法第五十五條前段之規定，從一
    重處斷。爰審酌被告諉稱長於監所投標，向被害人詐得鉅額
    投資款項，致被害人損失慘重，犯後矢口否認犯行，飾詞圖
    卸，未見悔意，亦未賠償被害人損失，本院因此認為，被告
    固無據實陳述之義務，然其缺乏為自己行為負責之態度，自
    應施以相當之刑罰，以期收教化自新及社會防衛之效，兼衡
    其犯罪手段、所生危害等一切情狀，處如主文所示之刑，以
    資懲儆。
三、公訴意旨另以：被告復基於意圖為自己不法所有之犯意，於
    九十年七月十七日，以投標各監所鹼性電池，獲利甚豐，因
    公司資金短缺，向丁○○誆稱可以加入股東，共同經營其所
    設立之亙吉興有限公司（址設桃園縣龜山鄉○○○路三十八
    巷二號，負責人為甲○○，下稱亙吉興公司），並要丁○○
    另成立一家公司，作為亙吉興公司之經銷商，丁○○不疑有
    他，與被告簽訂合約後，即交付三百萬元予被告，並成立福
    侑公司，詎被告於收受前開款項後，並未依約從事監、所鹼
    性電池之投標，亦未依約支付盈餘，並拒絕償還上開本金，
    迭經丁○○催討，被告始開立本票予丁○○表示還款之意，
    惟前開本票到期未獲兌現，丁○○始悉受騙，因認被告此部
    分所為，亦係涉犯刑法第三百三十九條第一項之詐欺取財罪
    云云。惟按犯罪事實應依證據認定之，無證據不得認定其犯
    罪事實；又不能證明被告犯罪者，應諭知無罪之判決，刑事
    訴訟法第一百五十四條第二項、第三百零一條第一項分別定
    有明文。次按所謂證據，係指直接間接足以證明犯罪行為之
    一切證人、證物而言；且事實之認定，應憑證據，如未能發
    現相當證據，或證據不足以證明，自不能以推測或擬制之方
    法，以為裁判基礎，最高法院三十年上字第一二八號、四十
    年臺上字第八六號判例均可資參考。再按認定不利於被告之
    事實，須依積極證據，苟積極證據不足為不利於被告事實之
    認定時，即應為有利於被告之認定，最高法院三十年上字第
    八一六號判例意旨可資參照。另按刑事訴訟上證明之資料，
    無論其為直接或間接證據，均須達於通常一般之人均不致有
    所懷疑，而得確信其為真實之程度，始得據為有罪之認定，
    若其關於被告是否犯罪之證明未能達此程度，而有合理懷疑
    之存在，致使無從形成有罪之確信，根據「罪證有疑，利於
    被告」之證據法則，即不得遽為不利被告之認定，有最高法
    院七十六年臺上字第四九八六號判例可稽。末按告訴人之告
    訴，係以使被告受刑事訴追為目的，是其陳述是否與事實相
    符，仍應調查其他證據以資審認，最高法院五十二年臺上字
    第一三○○號判例意旨可資參照。經查：
  (1)公訴意旨係以：被告於警詢、偵查中之供述、證人乙○○、
    丁○○於警詢、偵查中之證述、藉以佐證被告此部分犯行；
    以證人甲○○於偵查中之證述，證明被告為亙吉興公司實際
    經營者，被告誆稱與各監所很熟，邀約甲○○投資，然甲○○共投資六百三十五萬元至亙吉興公司，投資八個月，被告
    僅進幾千顆樣品用之電池，即表示無錢進貨之事實；以被告
    另經營之金有力公司九十一年度營利事業所得稅結算申報書
    ，證明被告對金有力公司之進、銷貨廠商並不熟悉等事實。
    訊據被告則堅決否認有此部分詐欺犯行，辯稱：丁○○加入
    亙吉興公司所付的三百萬元伊沒有拿到，是丁○○自己管亙
    吉興公司的財務，當時伊和丁○○有簽合約書，三百萬元是
    丁○○是自己存入某個銀行帳戶，和伊自己沒有關係，丁○○加入亙吉興公司，財務都由丁○○管，丁○○是在進貨的
    時候才陸續將三百萬元存入某個銀行帳戶，因為伊們都是講
    誠信的，所以說了就算，因為丁○○說他有存三百萬元，伊
    就相信他了，因為伊並不管帳，帳都是丁○○在管的，這三
    百萬元就是公司買電池用的，但是電池買進來之後，也是轉
    到福侑公司，伊也沒有當一回事，福侑公司和伊沒有關係，
    伊只有參與亙吉興公司，並負責電池進口部分。丁○○加入
    亙吉興公司時，確實有要求支票要交給他保管，一直到丁○○離開亙吉興公司都沒有還，彰化監所、士林看守所、臺北
    監所，都是丁○○去投標的，並有得標電池部分，因為伊後
    來有帶甲○○、丁○○一起去福建南平的南浮電池廠，和南
    浮電池廠簽約，還有到一間廣東的金力電池廠採購，所以之
    後採購電池部分，也交由丁○○負責，伊就只負責牽這條線
    而已，其他部分都沒有參與，伊當時只是向丁○○拿錢和監
    所長官吃吃飯，伊到處走，也曾告訴丁○○和監所長官的關
    係沒有打好，人家怎麼會繼續叫你的貨等情，丁○○說電池
    後來報廢，但是電池的期限應該是五年，且一顆合台幣才三
    塊多，丁○○自己開電器行，怎麼可能把那些電池浪費掉等
    語。
  (2)證人丁○○證稱：因為被告有帶監所的高階長官出去喝酒，
    並且讓伊看到，被告叫伊買單伊就買單，被告說以後公司的
    使用帳戶可以由伊以自己的名義開立，公司的資金會匯到這
    個帳戶，就不用怕有風險，結果伊把投資的錢拿給被告，被
    告就自己拿去花用，錢就不見了，被告還有帶伊到監所裡面
    去，有看到上述喝酒的那個長官，確實是監獄的高階長官，
    伊因此相信被告而投資。上述投資的二百五十萬元被被告拿
    去以後，被告說亙吉興公司資金已經不夠了，又告訴伊需要
    資金來重新週轉，才有辦法賺到錢來補償先前沒辦法回收的
    投資，所以伊半被迫之下，又拿三百萬出來當作投資亙吉興
    公司，也因此加入亙吉興公司成為該公司股東。過程是伊將
    一百萬元現金存入亙吉興公司合作金庫板橋分行的戶頭，戶
    名是亙吉興公司，當時亙吉興公司的這個帳戶存摺及印章都
    放在伊這裡，所以上述一百萬元在伊存入隔一、二天，就被
    被告要求伊提出來交給他五十萬元，此後在一個月當中，又
    被被告要求伊以十萬、十五萬的單位領出來之後交給被告，
    就被被告拿光了，還有一百萬元是以信用狀貸款從大陸進口
    鹼性電池的款項，伊跟銀行以信用狀貸款從大陸那邊進口電
    池，花了一百萬出頭（包含稅捐），這批電池進來以後，被
    告根本都沒有動作，被告只有拿走幾箱樣品，數量很少，絕
    大部分均由伊保管，最後全部報廢，另外一百萬元是因為被
    告之前買冰箱或是裝冷氣欠伊十幾萬元的貨款等費用，以抵
    銷的方式算出來的，後來湊到三百萬元，就以亙吉興公司的
    三百萬元股份轉讓給伊等情（九十六年四月四日審判筆錄）
    。是依證人丁○○證述之情節，亙吉興公司之帳戶、印章係
    由丁○○掌管，丁○○除將一百萬元存入亙吉興公司帳戶內
    ，並出資一百萬元自大陸進口電池，另有一百萬元係由被告
    先前陸續積欠丁○○之債務、費用，於累計之後均代替出資
    ，始由丁○○取得亙吉興公司三百萬元股權，則丁○○支出
    進口電池之費用一百萬元，及被告先前積欠，經結算為一百
    萬元之債務部分，均難謂被告詐得之款項，顯與起訴書所載
    被告係「向丁○○誆稱可以加入股東，共同經營其所設立之
    亙吉興有限公司，並要丁○○另成立一家公司，作為亙吉興
    公司之經銷商，丁○○不疑有他，與丙○○簽訂合約後，即
    交付三百萬元予丙○○，並成立福侑公司」之犯罪情節有間
    。
  (3)證人丁○○復證稱：上述三百萬元中，其中存入亙吉興公司
    在合庫板橋分行帳戶之一百萬元，被告要求伊陸續提款出來
    時候，被告都是說要去打點監所長官，需要用這些交際費，
    被告除了說要打點監所長官外，並未說要以該等款項去辦理
    監所牙刷、防蚊液、鹼性電池等投標事務，只有說要去打點
    監所長官，就說是哪個長官要三十萬，哪個長官又要多少等
    情（九十六年四月二十五日審判筆錄），顯示上開一百萬元
    款項係由丁○○保管，嗣後應被告要求，而陸續提領後交予
    被告，並非被告一次詐得，與起訴書此部分所載犯罪情節仍
    屬有異，復未經檢察官提出積極證據，證明被告係施用何種
    詐術而次第向丁○○詐取此部分款項，仍無從認定此部分款
    項係被告施用詐術而取得。
  (4)綜上所述，檢察官前揭所舉證據多與被告此部分犯行無涉，
    未足超越合理懷疑而證明被告成立公訴意旨此部分所指之詐
    欺罪責，本院依職權調查所得證據，亦不足以確信被告成立
    此部分罪責，此外復查無其他積極事證足資證明被告確有此
    部分犯行，被告此部分所辯，尚非絕無可信，揆諸前揭說明
    ，要屬不能證明被告犯罪，本應依法為被告無罪之諭知，然
    此部分公訴意旨認為與前揭論罪科刑部分，有修正前刑法規
    定連續犯之裁判上一罪關係，爰不另為無罪之諭知，附此敘
    明。
據上論斷，應依刑事訴訟法第299 條第1 項前段，刑法第2 條第
1 項前段、第339 條第1 項、修正前第55條前段，罰金罰鍰提高
標準條例第1 條前段，判決如主文。
本件經檢察官靳開聖到庭執行職務。
中　　華　　民　　國　　96　　年　　5 　　月　　9 　　日
                  刑事第八庭  審判長法　官  王屏夏
                                    法　官  彭全曄
                                    法　官  王偉光
以上正本證明與原本無異。
如不服本判決，應於判決送達後10日內向本院提出上訴狀。
                      　　　        書記官　陳怡君
中　　華　　民　　國　　96　　年　　5 　　月　　10　　日
